【裁判字號】    99,台上,1423
【裁判日期】    990805
【裁判案由】    確認管理權不存在
【裁判全文】
最高法院民事判決            九十九年度台上字第一四二三號
上  訴  人  乙  ○
            丙○○
            乙○興
共     同
訴訟代理人  莊勝榮律師
            黃秀蘭律師
            楊金順律師
上  訴  人
即 參加 人  丁○○
訴訟代理人  陳井星律師
被 上訴 人  甲○○
訴訟代理人  林雯澤律師
            蕭介生律師
            林政憲律師
            馬翠吟律師
上列當事人間請求確認管理權不存在事件，上訴人對於中華民國
九十九年四月十三日台灣高等法院第二審更審判決（九十七年度
上更(一)字第一三三號），提起上訴，本院判決如下：
    主  文
原判決廢棄，發回台灣高等法院。
    理  由
本件上訴人主張：伊為祭祀公業周元榮、周元榮公榮文公、周元
榮公、周榮文（下稱系爭公業）之派下員，被上訴人未經合法程
序由派下全體推選，竟於民國八十五年一月間自稱被推選為系爭
公業管理人，向台北市大安區公所（下稱大安區公所）申報派下
員名冊及管理人，經該公所備查；並就系爭公業所有土地辦理管
理人變更登記，更以管理人名義，領取提存款，部分尚未經被上
訴人申請辦理管理人變更登記之土地，亦隨時有遭變更登記，由
其使用、收益、處分公業財產之虞，致伊法律上地位陷於不安之
狀態等情，爰求為確認被上訴人就系爭公業管理權不存在之判決
（上訴人超過上開請求部分，業受敗訴判決確定）。
被上訴人則以：系爭公業前管理人乙○來等七人陸續死亡後，公
業無人管理，伊為召開派下會議，乃自七十八年十一月十七日起
連續刊登認祖歸宗登記之啟事，截至同年十一月二十六日派下員
大會前，申報派下者計六百零一人，出席該次派下員大會之派下
員有四百九十二人，伊經出席之派下員全體推選為管理人，自屬
合法；況事後出具推選書推選伊為管理人之派下員達八百二十六
人，尤證伊已合法取得管理權等語，資為抗辯。
原審廢棄第一審所為上訴人勝訴之判決，改判駁回上訴人之訴，
無非以：被上訴人於七十八年十一月二十六日召開派下員大會前
之七十八年十一月十七日起在報紙刊登公告三天，籲請尚未辦理
申報之派下員儘速辦理歸宗登記，算至開會當天已申請之派下員
已達四百九十二人；而七十八年十一月二十六日開會當天確有四
百九十一人簽到並舉手選舉被上訴人為系爭公業之管理人，經證
人周天送、周水土、周玉麟、周朝棟、周再添、周廣結證屬實，
並有會議記錄、出席派下員簽到簿及四百八十一份推舉書可稽等
情，業據台灣台北地方法院士林分院八十年度士簡字第六○四號
民事判決記載綦詳。至上訴人所提出之大道鑑定顧問股份有限公
司文書鑑定報告書，僅鑑定簽到簿上之簽名是否同一人所簽，縱
有其所指部分簽名係同一人所為之情形，因派下員為宗族團體，
親族戚友關係縱橫交錯，即不能排除係獲得他人授權合法代簽之
可能。且因一般民眾對於代理之形式，並非熟稔，故縱然未於姓
名下簽「代」字部分，仍應認與本人之簽名有相同之效力。次查
系爭祭祀公業自日據時代以來，均未清理，而昭和十八年和第一
號和解調書雖記載派下員有四百四十一人，惟至七十八年十一月
二十六日召開派下員大會時，應非僅有上開人數。另被上訴人向
大安區公所申請備查造報時之派下員名冊列載派下員九百三十七
人，故系爭祭祀公業於七十八年十一月二十六日召開派下員大會
時，有關派下員人數，應以九百三十七人計算。而該日召開派下
員大會時，有四百九十一人推選被上訴人為系爭公業管理人，扣
除上訴人主張已死亡之訴外人周彬泉及有十七人並非派下員後，
仍尚有四百七十三人，亦已超過九百三十七人之二分之一，依內
政部七十一年五月二十九日七一台內民字第八一一七五號函釋，
即屬合法。從而，上訴人請求確認被上訴人就系爭祭祀公業管理
權不存在部分，非屬正當等詞，為其判斷之基礎。
按文書依其程式及意旨如可認作係公務機關或公務員本於其職務
，於法定權限所作成之公文書，固得推定為真正。惟倘公文書之
真偽有可疑者，法院得請作成名義之機關或公務員陳述其真偽，
此觀民事訴訟法第三百五十五條規定自明。本件原審認定被上訴
人於七十八年十一月二十六日經系爭公業派下員四百七十三人推
選為管理人，已超過全體派下員九百三十七人之二分之一等情。
而據被上訴人主張：七十八年十一月二十六日召開派下員大會時
，係依昭和十八年和第一號和解調書記載之派下員及選舉方式來
認定派下員資格，並推選管理人，當時前來認祖歸宗之派下員有
六百零一人，其中推選伊為管理人者共四百九十一人云云（見一
審卷(三)二○○頁），惟上訴人抗辯：日據時期昭和十八年台灣台
北地方法院民事庭所受理之民事事件，無編列為和字之和解調書
，被上訴人檢附之和解調書，顯係偽造，其所據以編造之派下員
名冊，自不足採云云（見原審上字卷(三)一四二頁），則上開和解
調書是否真正，攸關七十八年十一月二十六日召開派下員大會時
，所通知之開會人員是否確具有系爭公業之派下員資格，上訴人
上述抗辯自屬重要之攻擊方法，原審恝置不論，已有判決理由不
備之違誤。次查依內政部（七九）台內民字第七九七四一六號、
（七二）台內字第一六二○四五號函載：「祭祀公業召開派下員
會議，派下員因故不能出席時，該派下員可依民法第五百二十八
條規定，立具委任書，委任該公業其他派下員代行一切權利義務
」（見原審上更(一)字卷(二)一八五頁），上訴人於原審辯稱：被上
訴人提出之簽到簿，其上之簽名多屬代簽，如第八十六號至九十
二號、第三三六號至三三九號及第三四一號等十二個簽名筆跡完
全相同，扣除另外十八名簽名之人，並非系爭公業派下員，則實
際出席會議人數四百六十三人已不足全體派下員之半數等語（見
同上卷二一八頁），並提出鑑定報告書為證（見一審卷(四)一五三
～一六六頁），苟非虛，自應查明該代行出席簽名之人是否受
有委任，乃原審未遑詳求，率以：縱其簽名係同一人所為，因派
下員為宗族團體，親族戚友關係縱橫交錯，不排除係獲得他人授
權合法代簽之可能等臆測之詞，逕推論該代行簽名亦有效力，並
進而為上訴人不利之論斷，亦屬速斷。又系爭公業之管理人有無
任期，兩造有所爭執（被上訴人主張系爭公業之管理人依慣例做
到死亡為止，上訴人則否認，見原審上更(一)字卷(一)二○一頁），
案經發回，宜併注意查明，俾憑以判斷被上訴人被推舉為系爭公
業管理人，倘係合法時，其任期是否已屆滿。上訴論旨，指摘原
判決不當，求予廢棄，非無理由。
據上論結，本件上訴為有理由。依民事訴訟法第四百七十七條第
一項、第四百七十八條第二項，判決如主文。
中    華    民    國  九十九  年    八    月    五    日
                      最高法院民事第五庭
                          審判長法官  朱  建  男
                                法官  顏  南  全
                                法官  林  大  洋
                                法官  沈  方  維
                                法官  張  宗  權
本件正本證明與原本無異
                                      書  記  官
中    華    民    國  九十九  年    八    月   十七   日
                                                      Ｅ

司法院資訊處製作；財團法人民間司法改革基金會備份。
